臺灣高等法院刑事判決　　　　　　　　　　　　　九十一年度上易字第一二九三號
　　上訴人即
　　自 訴 人　丁○○○顧問股份有限公司
　　代 表 人　己○○
　　代 理 人　賴重堯律師
　　被　　告　丙○○
　　　　　　　戊○○
　　共同選任
　　辯 護 人　李岳霖律師
右上訴人因被告妨害信用案件，不服臺灣臺北地方法院九十年度自字第八五二號，中
華民國九十一年四月十七日第一審判決，提起上訴，本院判決如左：
　　主　　文
原判決關於被告戊○○部分撤銷。
戊○○共同散布流言損害他人之信用，處拘役伍拾日，如易科罰金，以參佰元折算壹
日。
其餘上訴駁回。
　　事　  實
一、戊○○係中華民國移民商業同業公會（下稱移民公會）加拿大事務委員會之召集
    人，甲○○（未經起訴）則係移民公會之理事，二人明知丁○○○顧問股份有限
    公司（下稱金鷹公司）為依入出國及移民法規定經內政部許可並核發「內政部移
    民業務註冊登記證」之合法經營移民業務機構，依許可業務範圍得代辦居留、定
    於民國九十年七月六日以台（九十）內戶字第九○六九三三八號函核准代辦加拿
    大國家財務管理公司委託代辦之「ＬＢＧ加拿大投資移民計畫」，在當時係內政
    部唯一核准許可之投資移民計畫方案。戊○○與甲○○二人竟意圖損害金鷹公司
    之信用，基於犯意之聯絡，於九十年十月二十九日在經濟日報上以半頁之版面，
    假移民公會名義刊登所謂「緊急聲明、重大消息」之不實廣告，在該廣告散布「
    經由加拿大政府最新『移民投資計畫』的公告實施，目前全球只有兩個分別由加
    拿大聯邦政府（FIIP）及魁北克省政府（QIIP）公開發行的合法『投資案』，請
    特別注意，市場上若有以其他名稱公開銷售的移民投資計畫，即非加拿大合法的
    『移民投資計畫』」等不實流言，而為妨害金鷹公司信用之行為，致與金鷹公司
    洽商中擬移民之客戶紛紛致電金鷹公司，並對金鷹公司該仲介方案提出質疑，損
    害金鷹公司之信用。
二、案經金鷹公司提起自訴。
    理    由
壹、撤銷改判部分（即被告戊○○部分）：
一、訊據被告戊○○坦承係移民公會加拿大事務委員會之召集人，惟堅詞否認有何妨
    害自訴人金鷹公司信用之犯行，辯稱：伊出國前並不知有刊登廣告乙事，本件廣
    告手稿不是伊寫的，也不是其本人委託經濟日報刊登，伊只是將手稿看過，確認
    沒有牴觸加拿大的法律後在上面簽名，然後就離台出國，有關登報乙節全不知情
    云云。經查：
（一）移民公會於九十年十月四日召開第一屆第一次理監事聯席會，被告戊○○曾親
      自出席，並於會議中提案，刊登有關加拿大移民基金變更後法規之廣告，告知
      消費大眾。會中並作成決議，預計十月十五日前募得四十萬元，作為廣告之經
      費。此有移民公會第一屆第一次理監事聯席會會議記錄在卷可稽。嗣經濟日報
      於九十年十月二十九日刊登標題為「加拿大聯邦．魁北克政府公布合法移民投
      資計畫說明」之廣告（下稱系爭廣告），亦有系爭廣告影本附卷可佐。
（二）加拿大移民投資方案，係由聯邦政府投資移民方案（即FIIP）與魁北克省政府
      投資移民方案（即QIIP）所組成，並無第三種類之投資移民方案。即使如此，
      商務人士仍有可能以其他移民類別移民加拿大，比如說技術移民類、省選移民
      類、或是企業移民類。加拿大國家銀行財務公司，是加拿大魁北克省合法的投
      資移民方案仲介商。此有加拿大駐台北貿易辦事處九十二年三月二十八日函及
      所附之魁北克省投資移民方案核准之仲介商名單在卷可憑。查自訴人向內政部
      申請諮詢、仲介加拿大國家銀行財務公司發行之「ＬＢＧ加拿大投資移民計畫
      」，係經內政部審核後予以許可，有內政部九十年七月六日台（九十）內戶字
      第九○六九三三八號函在卷可考，故「ＬＢＧ加拿大投資移民計畫」係魁北克
      省政府投資移民方案（即QIIP）下之合法投資移民計畫，堪以認定。而系爭廣
      告確有「經由加拿大政府最新『移民投資計畫』的公告實施，目前全球只有兩
      個分別由加拿大聯邦政府（FIIP）及魁北克省政府（QIIP）公開發行的合法『
      投資案』，請特別注意，市場上若有以其他名稱公開銷售的移民投資計畫，即
      非加拿大合法的『移民投資計畫』」之內容，與事實並非全部相符。證人張武
      雄復於原審證稱：「所以我當初我看到廣告也會有質疑，所以我本身也不想辦
      這個事情（指投資移民）」、「（問：你是否因為廣告而對ＬＢＧ產生質疑？
      ）我看了以後自然就不想辦。我看報紙不想辦理就不想辦理」，顯見系爭廣告
      之內容確實引起消費者之誤解，使消費者誤以為自訴人諮詢、仲介之「ＬＢＧ
      加拿大投資移民計畫」並非加拿大合法的移民投資計畫，致損害自訴人之信用
      。
（三）證人甲○○於本院證稱：「手稿是我寫的沒錯，沒有修改的部分是我寫的，修
      改的部分是事務委員會的戊○○小姐修改的，她也有簽名在上面。」、「（問
      ：原稿內容根據？）加拿大事務委員會召集人（被告戊○○）要求公會秘書長
      把八十八年至九十年間公會給內政部所有的函、資料找出來給我們小組研究擬
      製。」被告戊○○亦坦承有修改該原稿並於其上簽名。而系爭廣告係以移民公
      會加拿大事務委員會之名義委託刊登，有卷附經濟日報九十年十一月三十日經
      服字第九○一一六號函可稽（詳原審卷第一宗第八十五頁），並有經濟日報廣
      告費收據乙紙（詳原審卷第一宗第一一六頁）附卷足參。證人即經濟日報廣告
      行銷部經辦人乙○○於本院證稱：「是移民公會常務理事甲○○拿了決議文交
      給我們要我們刊登廣告，當初是甲○○與我的助理連繫的，他先將決議文傳真
      給我們，由我們擬好稿交給他們確認後才刊登出去。」另徵諸被告戊○○於原
      審訊問中坦承：於理監事會議決議要刊登系爭廣告時，會員即分工合作，將廣
      告內容交予報社等語（詳原審卷第一宗第一四九頁）。顯見系爭廣告，雖係由
      甲○○以移民公會加拿大事務委員會之名義委託經濟日報刊登，然原稿既經被
      告戊○○審閱修改並簽名其上，嗣分工合作。則被告戊○○與甲○○二人顯有
      犯意聯絡與行為分擔。被告戊○○辯稱：廣告手稿不是伊寫的，伊未委託經濟
      日報刊登，伊只是將手稿看過，有關登報毫不知情云云，委不足採。本案事證
      明確，被告戊○○之犯行洵堪認定。
二、核被告戊○○所為，係犯刑法第三百十三條妨害信用罪。被告戊○○與甲○○二
    人間，就前開犯行，有犯意聯絡、行為分擔，為共同正犯。
三、原審未予詳查，遽為被告戊○○無罪判決，自有未合，自訴人此部分上訴為有理
    由，應由本院將原判決關於此部分予以撤銷。爰審酌被告戊○○尚無前科紀錄，
    犯罪動機、目的、手段、所生之損害及犯罪後猶否認犯行等一切情狀，，量處拘
    役伍拾日，並諭知易科罰金之折算標準。
貳、上訴駁回部分（即被告丙○○部分）：
一、自訴意旨略以：被告丙○○係移民公會之理事長，被告戊○○則係移民公會加拿
    大事務委員會之召集人，其等均明知自訴人金鷹公司為依入出國及移民法規定經
    內政部許可並核發「內政部移民業務註冊登記證」之合法經營移民業務機構，依
    許可業務範圍得代辦居留、定居或永久居留業務及與投資移民有關之移民基金諮
    詢、仲介等業務，並經內政部於九十年七月六日以台（九十）內戶字第九○六九
    三三八號函核准代辦加拿大國家財務管理公司委託代辦之「ＬＢＧ加拿大投資移
    民計畫」，在當時係內政部唯一核准許可之投資移民計畫方案。被告二人竟意圖
    損害自訴人之信用，於九十年十月二十九日在經濟日報上以半頁之版面，假移民
    公會名義刊登所謂「緊急聲明、重大消息」之不實廣告，在該廣告散布「經由加
    拿大政府最新『移民投資計畫』的公告實施，目前全球只有兩個分別由加拿大聯
    邦政府（FIIP）及魁北克省政府（QIIP）公開發行的合法『投資案』，請特別注
    意，市場上若有以其他名稱公開銷售的移民投資計畫，即非加拿大合法的『移民
    投資計畫』」等不實流言，而為妨害金鷹公司信用之行為，致與金鷹公司洽商中
    擬移民之客戶紛紛致電金鷹公司，並對金鷹公司該仲介方案提出質疑，嚴重侵害
    金鷹公司之信譽，因認被告丙○○亦共同涉有刑法第三百十三條妨害信用罪嫌云
    云。
二、按犯罪事實應依證據認定之，無證據不得推定其犯罪事實；不能證明被告犯罪者
    ，應諭知無罪之判決。刑事訴訟法第一百五十四條第二項、第三百零一條第一項
    分別定有明文。此所謂認定犯罪事實之證據，係指足以認定被告確有犯罪行為之
    積極證據而言，如未發現相當證據，或證據不足以證明，自不能以推測或擬制之
    方法，以為裁判基礎，茍積極證據不足為不利於被告事實之認定時，即應為有利
    於被告之認定，更不必有何有利之證據。又刑事訴訟上證明之資料，無論其為直
    接證據或間接證據，均須達於通常一般人均不致於有所懷疑，而得確信其為真實
    之程度，始得據為有罪之認定，若其關於被告是否犯罪之證明未能達此程度，而
    有合理性懷疑之存在，致使無從形成有罪之確信，根據「罪證有疑、利於被告」
    之證據法則，即不得遽為不利被告之認定，其以情況證據（即間接證據）斷罪時
    ，尤須基於該證據在直接關係上所可證明之他項情況事實，本乎推理作用足以確
    證被告有罪，方為合法，不得徒憑主觀上之推想，將一般經驗上有利被告之其他
    合理情況逕予排除，此觀諸最高法院七十六年臺上字第四九八六號、三十二年度
    上字第六十七號判例意旨至為明顯。
三、訊據被告丙○○坦承係移民公會之理事長，惟堅詞否認有何妨害自訴人信用之犯
    行，辯稱：九十年十月四日召開之理監事聯席會，確實有決議要刊登有關加拿大
    移民基金變更後之法規，但尚未決定刊登的內容，所刊登廣告亦沒有經過其同意
    ，伊只是理事長執行理事會的決議，不是參與刊登廣告之行為人等語。
四、經查：移民公會於九十年十月四日召開第一屆第一次理監事聯席會，被告丙○○
    為會議主席，會中雖作成決議將刊登有關加拿大移民基金變更後法規之廣告，告
    知消費大眾，並預計十月十五日前募得四十萬元，作為廣告之經費。惟該次會議
    並未就廣告之內容、刊登之媒體或時間等細節進行討論，有移民公會第一屆第一
    次理監事聯席會會議記錄在卷可稽。嗣經濟日報雖於九十年十月二十九日刊登系
    爭廣告，惟該廣告之原稿並非由被告丙○○指示甲○○所撰寫，被告丙○○於刊
    登前亦未曾看過或修改過系爭廣告之原稿，系爭廣告更非被告丙○○出面委託經
    濟日報刊登等情，業據證人甲○○、乙○○分別證述在卷。再依內政部之訪談紀
    錄可知，被告丙○○否認系爭廣告係由移民公會委託刊登，移民公會理監事會僅
    追認由加拿大事務委員會討論過的資料，由於被告丙○○並非經營加拿大移民業
    務之業者，當無法判斷該資料之正確性。是尚難單憑經濟日報九十年十一月三十
    日經服字第九○一一六號函、經濟日報廣告費收據，即認定被告丙○○係刊登系
    爭廣告之行為人。則被告丙○○所辯：系爭廣告刊登前，伊並未見過廣告，亦未
    同意刊登系爭廣告等語，尚非虛妄，應堪信實。此外，復查無其他積極證據足認
    被告丙○○確有自訴人指訴之犯行，既不能證明被告丙○○犯罪，原審為被告丙○○無罪之諭知，並無不合，自訴人上訴意旨認丙○○應構成犯罪，指摘原判決
    不當，為無理由，應予駁回。
據上論斷，應依刑事訴訟法第三百六十八條、第三百六十九條第一項前段、第三百六
十四條、第二百九十九條第一項前段、刑法第二十八條、第三百十三條、第四十一條
第一項、罰金罰鍰提高標準條例第一條前條、第二條，判決如主文。
中　　　華　　　民　　　國　　九十三　　年　　　三　　　月　　　九　　　日
                              臺灣高等法院刑事第五庭
                                  審判長法  官  曾　德　水
                                        法  官  魏　新　國
                                        法  官  楊　炳　禎
右正本證明與原本無異。
不得上訴。
                                        書記官  廖　素　花
中　　　華　　　民　　　國　　九十三　　年　　　三　　　月　　 十一 　　日
附錄：本判決論罪科刑法條全文
刑法三百十三條
散布流言或以詐術損害他人之信用者，處二年以下有期徒刑、拘役或科或併科一千元
以下罰金。
